【裁判字號】    97,台上,4067
【裁判日期】    970827
【裁判案由】    貪污
【裁判全文】
最高法院刑事判決            九十七年度台上字第四０六七號
上  訴  人  甲○○
                    13號
            乙○○
共      同
選任辯護人  曾泰源律師
上列上訴人等因貪污案件，不服台灣高等法院花蓮分院中華民國
九十七年四月二十八日第二審更審判決（九十六年度上更(一)字第
七三號，起訴案號：台灣花蓮地方法院檢察署八十九年度偵字第
三七四一、三七九○、三七四○號，九十年度偵字第一一一九號
，九十一年度偵字第六四六號），提起上訴，本院判決如下：
    主  文
原判決撤銷，發回台灣高等法院花蓮分院。
    理  由
本件原判決撤銷第一審關於上訴人甲○○、乙○○部分之無罪判
決，改判依刑法修正前連續犯之規定，論處甲○○共同連續依據
法令從事公務之人員，對於主管之事務，明知違背法令，直接圖
其他私人不法利益，因而獲得利益罪刑（處有期徒刑五年四月，
褫奪公權二年）；乙○○共同連續依據法令從事公務之人員，對
於主管之事務，明知違背法令，直接圖自己及其他私人不法利益
，因而獲得利益罪刑（處有期徒刑五年二月，褫奪公權二年，所
得財物新台幣〈下同〉十六萬四千三百十六元，應予追繳發還被
害人花蓮縣萬榮鄉公所，如全部或一部無法追繳時，以其財產抵
償之）。固非無見。
惟查：（一）有罪判決書事實之認定與理由之說明必須互相一致
，方為合法。倘若事實之認定與理由之說明不相一致，按諸刑事
訴訟法第三百七十九條第十四款後段規定，自屬判決理由矛盾之
當然違背法令。原判決認定上訴人等於主管花蓮縣萬榮鄉內各項
小型工程招標時，在比價前即指定由無營業牌照之蔡麗琴（更名
蔡欣誼，仍以蔡麗琴稱之）、黃文鏞負責之進昱營造有限公司、
潘崑龍負責之通曜土木包工業、黃瑞昌負責之雙嶸營造有限公司
等人承作，再要求彼等提供廠商名單虛偽參與比價，以此方式直
接圖利蔡麗琴等人。共計依序圖利蔡麗琴八十九萬二千二百元、
黃文鏞一百二十四萬八千四百元、黃瑞昌六十四萬七千八百元等
情（見原判決第二、三頁）。但理由中則又謂上訴人等共同圖利
黃文鏞之金額為一百四十三萬九百元；圖利蔡麗琴之金額為一百
零一萬一千七百元；圖利黃瑞昌之金額為六十六萬七千五百元等
語（見原判決第十一頁），則原判決事實所認定上訴人等圖利之
金額與理由中說明上訴人等圖利之金額顯然不符，難謂原判決無
認定事實與理由說明不相一致之違誤。（二）原判決認定乙○○
於經辦如原判決附表五、六之工程時，以公文簽請甲○○同意委
外設計，經甲○○批准同意後，乙○○即逕洽允茂有限公司（下
稱允茂公司）設計及測量，且為圖利設計費，竟違背政府採購法
第十五條第二項之規定，與允茂公司之負責人游建昌約定，由其
代劃設計圖，俟鄉公所審核通過，允茂公司領得之工程款扣除9%
之雜稅後，再將餘額交付乙○○，使乙○○對其主管事務直接圖
利自己十六萬四千三百十六元等情（見原判決第三頁之事實二）
。但理由中則又引據證人游建昌於法務部調查局之證詞：「近一
、二年來，萬隆鄉公所之技士乙○○委託我設計該鄉之工程約七
、八件。（是否係自行設計前述工程？）不是，萬榮鄉公所委託
我設計之工程，實際均由乙○○向我借牌完成設計」；於偵查中
之證詞：「乙○○不曾替允茂公司代為設計設計圖」；證人蔡玫
珠即允茂公司之會計於法務部調查局之證言：「（允茂發票登記
簿登載之情形？）涉及工程測設費者，均係洪姓技士向本公司借
牌和萬榮鄉公所訂立委任測量設計契約，並由本公司開立發票請
款之用」、「洪姓技士向本公司借牌總計十餘項工程，扣除9%之
費用後，餘額均由洪姓技士領走」各等語（見原判決第十三、十
四頁），則理由中所引游建昌、蔡玫珠所述「乙○○向允茂公司
借牌完成設計」如為真實，則原判決所認定「乙○○逕洽允茂公
司設計及測量，且與游建昌約定，由其代劃設計圖」之事實即難
謂無誤，是原判決此部分亦有認定事實與理由說明不相一致之違
誤。（三）刑事訴訟法第一百五十九條之二所謂「具有較可信之
特別情況」，係指證人於檢察事務官、司法警察官或司法警察調
查中所為之陳述，與審判中不符，而其先前之陳述，從客觀上之
環境或條件等情況加以觀察，有足以取代審判中反對詰問之可信
性保證者而言。證人所為之先前陳述，相較於審判中之陳述，是
否具有更可信之特別情況，應依其陳述時外部之客觀情況，綜合
比較判斷之，不得僅以證人之先前陳述與案發時間接近，記憶清
晰為由，遽認有證據能力；否則，警詢中之陳述恆較於審判中接
近案發時間，無異直接容許證人在警詢中之陳述為證據，剝奪被
告在審判中詰問證人之權利，有悖於直接審理主義及言詞審理主
義，影響程序正義之實現。原判決以證人林寶茹、游建昌、蔡玫
珠於法務部調查局之陳述，距案發時間較近，記憶猶新，且較無
人情請託之壓力，因認此項陳述具有較可信之特別情況，且為證
明犯罪事實存否所必要，得採為證據（見原判決第四頁第九至十
一行）。揆之上開說明，即嫌欠洽。（四）原判決認定上訴人二
人均為依法令從事公務之人員，但原刑法第十條第二項規定：「
稱公務員者，謂依法令從事公務之人員。」已於九十四年二月二
日公布修正為：「稱公務員者，謂下列人員：一、依法令服務於
國家、地方自治團體所屬機關而具有法定職務權限，以及其他依
法令從事於公共事務，而具有法定職務權限者。二、受國家、地
方自治團體所屬機關依法委託，從事與委託機關權限有關之公共
事務者。」並於九十五年七月一日起施行。是刑法上公務員之定
義在新法施行後，已較前為嚴格，犯罪構成要件已有變更；而原
貪污治罪條例第二條規定：「依據法令從事公務之人員，犯本條
例之罪者，依本條例處斷；其受公務機關委託承辦公務之人，犯
本條例之罪者，亦同」，亦於九十五年五月五日修正為：「公務
員犯本條例之罪者，依本條例處斷」，並自同年七月一日施行，
以配合前述刑法關於公務員定義之修正，即採與刑法相同之公務
員定義。原審於九十七年四月二十八日為判決時，未依新舊法規
定，審認、說明上訴人等之身分，是否與刑法修正前、後之公務
員定義均屬相符？有無新舊法之比較適用？殊屬理由不備。（五
）主文乃法院標明被告案件所為判決之結果，為判決書應記載之
事項，其內容必須與事實理由相連貫，若有衝突，即難謂非違法
。查原判決主文第三項明載，乙○○「共同連續依據法令從事公
務之人員，對於主管之事務，明知違背法令，『直接圖自己及其
他私人不法利益』，因而獲得利益」，而論處該罪罪刑，乃理由
卻說明：「乙○○所犯事實二多次圖利自己之行為與事實一多次
圖利他人之行為，均時間緊接，構成要件相同，顯係基於概括犯
意反覆為之，應依修正前刑法第五十六條論以連續犯，並『依情
節較重之圖利他人罪論』」等語（見原判決第十六頁第十五至十
九行），致主文之記載與理由之說明，互相齟齬，難謂無判決主
文與理由矛盾之違背法令。以上或為上訴人等上訴意旨所指摘，
或為本院得依職權調查之事項，應認原判決仍有撤銷發回更審之
原因。又原判決不另為諭知乙○○無罪（見原判決理由五之(二)）
部分，因公訴人認與前揭論罪科刑部分有裁判上一罪關係，基於
審判不可分原則，應併予發回，附此敘明。
據上論結，應依刑事訴訟法第三百九十七條、第四百零一條，判
決如主文。
中    華    民    國  九十七  年    八    月  二十七  日
                      最高法院刑事第二庭
                          審判長法官  莊  登  照
                                法官  黃  一  鑫
                                法官  徐  昌  錦
                                法官  許  錦  印
                                法官  劉  介  民
      本件正本證明與原本無異
                                      書  記  官
中    華    民    國  九十七  年    九    月    一    日
                                                      Ｑ


司法院資訊處製作；財團法人民間司法改革基金會備份。
